臺灣高等法院高雄分院民事判決　　　　 99年度上易字第353號
上　訴　人　陳紅寶
　　　　　　何澤雨
　　　　　　何澤韻
共　　　同
訴訟代理人　劉啟輝律師
被 上訴 人　陸舒身
訴訟代理人　王伊忱律師
　　　　　　陳景裕律師
　　　　　　鄭美玲律師
複 代理 人　林育杉律師
上列當事人間因請求履行契約事件，對於民國99年11月18日臺灣
高雄地方法院99年度訴字第221 號第一審判決提起上訴，本院於
100 年5 月18日辯論終結，判決如下：
    主  文
原判決關於命上訴人何澤雨、何澤韻連帶給付部分，及該部分假
執行之宣告，暨訴訟費用之裁判均廢棄。
上開廢棄部分，被上訴人在第一審之訴及其假執行之聲請均駁回
。
其餘上訴駁回。
第一、二審訴訟費用由上訴人陳紅寶負擔。
    事 實 及 理 由
一、被上訴人主張：被上訴人、訴外人何綿於民國60年間分別向
    訴外人王禮宜頂購高雄市左營區勵志新村212 號眷舍各三分
    之二、三分之一（以下合稱系爭眷舍），嗣被上訴人沿用門
    牌號碼212 號（以下就被上訴人頂購眷舍部分稱系爭212 號
    房屋），何綿則自行製作門牌號碼高雄市左營區勵志新村
    212 之1 號門牌懸掛於門上使用（以下就何綿頂購眷舍部分
    稱系爭212 之1 號房屋），惟因何綿具備現役軍人身分，被
    上訴人則不具備現役軍人身分，被上訴人乃與何綿約定系爭
    眷舍全部更名過戶予何綿，過戶後系爭212 號房屋及212 之
    1 號房屋仍各歸被上訴人、何綿所有，將來眷舍公家若有改
    建或遷建，一切權益由雙方各得一半，雙方並於74年5 月10
    日簽立證明書（下稱系爭證明書）為證。嗣何綿於93年12月
    16日死亡，於97年間因勵志新村拆遷改建需要，上訴人陳紅
    寶承受其夫何綿之權益得領輔助購宅款及搬遷補助費，合計
    新台幣（下同）3,485,301 元，而被上訴人亦領取拆遷補償
    款、搬遷獎勵金、搬遷及人口補助費，合計1,355,918 元，
    總計兩造因系爭眷舍拆遷改建可得權益為4,841,219 元，依
    系爭證明書有關「眷舍改建後一切權益雙方各得一半」之約
    定，被上訴人應分得2,420,609 元，惟被上訴人目前實際上
    僅得1,355,918 元，扣除上訴人已支付被上訴人之100,000
    元外，尚有964,691 元之權益未獲給付。又何綿死亡後，上
    訴人陳紅寶、何澤雨、何澤韻分別為其配偶及子女，且均未
    辦理拋棄繼承，自應繼承何綿關於系爭證明書約定之債務，
    依民法第1153條規定負連帶清償責任，惟經被上訴人多次催
    請，上訴人均拒絕給付。爰依系爭證明書約定及繼承之法律
    關係，求為命上訴人應連帶給付被上訴人964,691 元，及自
    起訴狀繕本送達翌日起至清償日止，按年息5%計算之利息，
    暨願供擔保，請准宣告假執行之判決。
二、上訴人則以：系爭眷舍原係何綿以軍人身分配用之眷舍，嗣
    因何綿死亡，陳紅寶為其配偶，乃依國軍老舊眷村改建條例
    相關規定，單獨承受何綿之相關權益，並非因繼承法律關係
    取得，應無繼承法律關係之適用，陳紅寶領得之購宅輔助款
    既非繼承之遺產，被上訴人對何澤雨、何澤韻起訴請求自屬
    無據。且軍方給付陳紅寶之補償，乃因陳紅寶為何綿之配偶
    遺眷身分關係，其中「購宅輔助款」係按軍階高低計算，原
    屬何綿當時軍階身分之專屬權利，何綿死亡後，由陳紅寶依
    法承受，而與繼承法律關係無關，被上訴人自不得要求分配
    該專屬於何綿之身分利益。又系爭證明書之約定專屬於何綿
    因軍人身分就該眷舍處分權利範圍，因何綿死亡而消滅，被
    上訴人請求上訴人履行被上訴人與何綿間之約定，即不足採
    。況本件顯非改建、遷建眷舍分配，自非系爭證明書約定範
    圍，被上訴人依據系爭證明書約定請求上訴人給付，亦無理
    由。再者，上訴人就本件糾紛業與被上訴人以100,000 元達
    成和解，並已給付完畢，被上訴人自不得再向上訴人主張任
    何權利。退萬步言，如將身分利益因素（即陳紅寶領得之購
    宅輔助款3,475,301 元）扣除，本件補償金輔助款計算結果
    ：系爭212 號房屋面積為118.33平方公尺，附屬建物面積為
    4 平方公尺，合計122.33平方公尺，系爭212 之1 號房屋面
    積為72.87 平方公尺，總計系爭眷舍面積為195.2 平方公尺
    ，以被上訴人領取補償金占系爭眷舍面積62.67%比例觀之，
    系爭眷舍補償金應為2,201,914.8 元，兩造各應得二分之一
    之分配款項即1,100,957.4 元，被上訴人受領補償金加計陳
    紅寶給付100,000 元，已逾上開金額，自不得向上訴人請求
    。此外，何澤雨、何澤韻於74年簽立系爭證明書時僅為幼兒
    、襁褓之齡，當無從知悉該繼承債務存在，由何澤雨、何澤
    韻繼續履行系爭證明書債務顯失公平，依民法繼承編施行法
    第1 條之3 第4 項規定，被上訴人請求何澤雨、何澤韻連帶
    給付，即無理由等語，資為抗辯。
三、原審判決被上訴人全部勝訴，上訴人不服，提起上訴，其上
    訴聲明：(一)原判決廢棄。(二)被上訴人第一審之訴駁回。被上
    訴人則答辯聲明：上訴駁回。
四、兩造不爭執事項：
  (一)被上訴人、訴外人何綿於60年間分別向訴外人王禮宜頂購系
    爭眷舍各三分之二、三分之一，由被上訴人就其使用範圍沿
    用原門牌號碼212 號（其使用範圍即所稱系爭212 號房屋）
    ，何綿則就其使用範圍自行製作門牌號碼高雄市左營區勵志
    新村212 之1 號使用（其使用範圍即所稱系爭212 之1 號房
    屋），而因被上訴人當時已不具軍人身分，故雙方約定由具
    現役軍人身分之何綿於74年5 月10日辦理將系爭眷舍全部自
    王禮宜名下過戶至何綿名下完畢。此有系爭眷舍狀況登記表
    、戶籍登記簿、海軍第一軍區司令部眷舍調配名冊、陸軍已
    配舍人員眷舍改配申請書、單位證明、國軍官兵申請配舍或
    配售眷（國）宅保證書、退伍人員眷舍轉讓同意書、海軍總
    司令部政戰部74年6 月1 日第（74）震眷1928號簡便行文表
    等可稽（原審卷第79頁至第95頁）。
  (二)何綿與被上訴人於74年5 月10日簽訂證明書約定：「茲證明
    陸舒身頂購勵志新村212 號眷舍，與何綿所頂購之212 之1
    號眷舍一併過戶予何綿名下，但是過戶後212 號眷舍仍歸陸
    舒身所有，而212 之1 號也同樣歸何綿所有，今後無論任何
    一方，不得向對方作不合理之要求，永遠保持現狀，以後眷
    舍公家若有改建或遷建後之一切權益雙方各得一半，眷舍究
    屬誰居住，以抽籤方式決定之，而住屋者得負責支付貸款全
    部之利息，空口無憑，特立書為證」，有系爭證明書足憑（
    原審卷第6 頁）。
  (三)97年間因勵志新村拆遷需要，國防部依國軍老舊眷村改建條
    例第23條及該條例施行細則21條規定，認定被上訴人為違占
    建戶，經丈量被上訴人使用範圍即系爭212 號房屋後，發給
    被上訴人拆遷補償款、搬遷獎勵金、搬遷及人口補助費合計
    1,355,918 元。另國防部認定陳紅寶為系爭眷舍原眷戶何綿
    之配偶而屬權益承受人，依國軍老舊眷村改建條例第21條及
    該條例施行細則14條規定，核定陳紅寶承受關於原眷戶可領
    取之輔助購宅款3,475,301 元及搬遷補償費10,000元，合計
    3,485,301 元。此有海軍陸戰隊指揮部99年8 月31日函、海
    軍列管高雄市勵志新村眷舍（建物）丈量表可按（原審卷第
    53頁、第134 頁）。
  (四)陳紅寶、何澤雨、何澤韻分別為何綿之配偶及子女，有渠等
    之戶籍謄本附卷可查（原審卷第19頁至第20頁），均未聲請
    拋棄繼承及限定繼承。
  (五)被上訴人曾受領上訴人陳紅寶交付之100,000 元支票，有卷
    附票號CKA0000000支票影本（下稱系爭支票）為證（原審卷
    第30頁）。
五、兩造爭執事項：
  (一)兩造是否曾就本件關於系爭眷舍之補償金糾紛以100,000 元
    （即系爭支票）達成和解？
  (二)若無，被上訴人依據系爭證明書及繼承之法律關係，請求上
    訴人連帶給付964,691 元，是否有理？
六、兩造是否曾就本件關於系爭眷舍之補償金糾紛以100,000 元
    （即系爭支票）達成和解？
  (一)按稱和解者，謂當事人約定，互相讓步，以終止爭執或防止
    爭執發生之契約。又當事人互相表示意思一致者，無論其為
    明示或默示，契約即為成立。民法第736 條、第153 條第1
    項分別定有明文。是和解契約須雙方就互相讓步以終止爭執
    或防止爭執發生之約定內容，互相表示意思一致，始足該當
    。上訴人抗辯兩造已就本件糾紛以100,000 元達成和解，被
    上訴人不得再執系爭證明書向其主張任何權利等語。就此，
    被上訴人固不否認有收受上訴人給付面額100,000 元之系爭
    支票，惟否認兩造曾就本件糾紛達成和解，並主張上訴人給
    付伊100,000 元係就系爭證明書債務為部分清償等語。被上
    訴人既否認兩造就本件糾紛曾以100,000 元達成和解，上訴
    人自應舉證證明兩造就本件糾紛業已成立和解契約之事實。
  (二)經查，上訴人聲請傳喚證人白希堯到庭證稱：伊與兩造及何
    綿認識，是勵志新村的鄰居關係，伊知道陳紅寶曾經開立1
    張100,000 元支票給被上訴人，因為陳紅寶要伊將這張支票
    交給被上訴人，並表示他們已經就系爭房屋補償金私下和解
    ；伊有將該支票交給被上訴人，並告訴被上訴人是陳紅寶叫
    伊轉交，被上訴人沒有表示意見就將支票收下；伊轉交支票
    時，沒有告知被上訴人這是和解金，被上訴人收受100,000
    元支票後沒有什麼對談，沒有問伊原因，也看不出被上訴人
    有不高興模樣；陳紅寶沒有說為何要透過伊轉交支票，伊自
    己認為他們在和解中有不愉快，所以透過伊轉交，也是一個
    證明，但是真正動機伊不清楚；在交給被上訴人100,000 元
    支票之前，被上訴人之妻在補償金沒有發下來之前曾到伊家
    過，當時上訴人之夫已經往生，擔心上訴人不認帳，因為當
    時被上訴人與上訴人之夫有簽個字據表示將來錢拿到怎麼分
    ，此字據伊沒有看過，伊就將被上訴人之妻所述轉達給陳紅
    寶，陳紅寶說錢還沒發下來怎麼談，伊只有代他們溝通這一
    次等語甚詳（原審卷第165 至166 頁）。依證人白希堯前揭
    證述，陳紅寶告知證人白希堯兩造業已達成和解，僅係陳紅
    寶單方面陳述，證人白希堯並無親自見證兩造達成和解之事
    ，故證人白希堯此部分證詞，尚無從證實兩造先前已有達成
    和解之情。又證人白希堯將系爭支票交付予被上訴人時，僅
    表示係受陳紅寶之託轉交，並未表明系爭支票係陳紅寶給付
    之和解金，縱然證人白希堯曾經為兩造排解本件補償金糾紛
    ，亦難逕認被上訴人收受陳紅寶交付之100,000 元支票，即
    有以此金額和解之意思表示。兩造既就本件補償金存有糾紛
    ，被上訴人主張其係基於承認上訴人部分清償之意思而收受
    系爭支票，亦非無可能。此外，上訴人並未提出兩造確有就
    本件補償金糾紛以100,000 元達成和解之其他有利事證，上
    訴人抗辯兩造業已以100,000 元達成和解云云，難信為真。
    至上訴人請求傳訊被上訴人親自到庭說明有無與上訴人達成
    和解共識等情，惟被上訴人委任訴訟代理人就此部分已陳述
    明確，自無再予傳訊之必要。
七、被上訴人依據系爭證明書及繼承之法律關係，請求上訴人連
    帶給付964,691 元，是否有理？
  (一)被上訴人主張上訴人應繼承何綿就系爭證明書約定之義務，
    是系爭眷舍兩造所得之補償金應合併計算後由兩造均分利益
    等情，業據提出系爭證明書為證。上訴人固不否認何綿有與
    被上訴人簽訂系爭證明書，且陳紅寶就系爭眷舍有領取輔助
    購宅款3,475,301 元及搬遷補償費10,000元之權益，惟抗辯
    ：陳紅寶係依國軍老舊眷村改建條例相關規定，單獨承受何
    綿就系爭眷舍之相關權益，並無繼承法律規定之適用，故陳
    紅寶所領得之購宅輔助款並非遺產，被上訴人自不得向上訴
    人請求給付等語。按「原眷戶享有承購依本條例興建之住宅
    及由政府給與輔助購宅款之權益。原眷戶死亡者，由配偶優
    先承受其權益；原眷戶與配偶均死亡者，由其子女承受其權
    益，餘均不得承受其權益。」、「原眷戶放棄承購改建之住
    宅，自願領取前條之輔助購宅款後搬遷者，從其意願。」、
    「原眷戶於國軍老舊眷村內自行增建之房屋，由主管機關按
    拆除時當地地方政府舉辦公共工程拆遷補償標準，予以補償
    ，其補償坪數計算方式如下：一現有房屋總坪數（含原公配
    眷舍坪數與自行增建坪數），減去原公配眷舍坪數與輔助購
    宅坪型，等於補償坪數。二由原眷戶籌款配合政府補助重新
    整建，或屬於本條例第三條第一項第三款自費興建者，以現
    有房屋總坪數，減去輔助購宅坪型，等於補償坪數。前項補
    償，以房屋為限，餘均不辦理補償。」國軍老舊眷村改建條
    例第5 條、第21條及該條例施行細則第14條分別定有明文。
    查，系爭眷舍經國防部認定有原眷戶何綿及違建戶即被上訴
    人，共計2 戶，房舍各自獨立使用，而陳紅寶為原眷戶何綿
    之配偶，經國防部依法核定為原眷戶何綿之權益承受人，被
    上訴人則於96年5 月18日經國防部補納為違建戶，而依國軍
    老舊眷村改建條例第21條及該條例施行細則第14條規定，原
    眷戶何綿可領取輔助購宅款、自增建超坪補償、搬遷補償費
    ，是陳紅寶已領得國防部核撥之輔助購宅款3,475,301 元，
    另因該戶丈量表面積72.87 平方公尺（即指系爭212 之1號
    房屋面積），僅餘搬遷費10,000元尚未領取等情，業據海軍
    陸戰隊指揮部於99年8 月31日以海陸眷服字第0990008644號
    函覆在卷（原審卷第134 頁）。據此可知，改建眷舍之輔助
    購宅款、自增建超坪補償、搬遷輔償費乃屬原眷戶之權益，
    惟於原眷戶死亡時，由其配偶優先承受其權益，僅於原眷戶
    及其配偶均死亡者，方由其子女承受其權益，其餘均不得承
    受其權益，此情有別於民法繼承編規定繼承人死亡時由其配
    偶及直系血親卑親屬共同繼承，且直系血親卑親屬包含子輩
    於繼承開始前即已死亡而由孫輩代位繼承之情，另於直系血
    親卑親屬均不存在時，則依序由父母、兄弟姊妹、祖父母與
    配偶共同繼承，足認於原眷戶死亡時，原歸屬原眷戶之購宅
    輔助款、自增建超坪補償、搬遷輔償費等相關補償給付，並
    無民法繼承規定之適用甚明，而應依國軍老舊眷村改建條例
    之規定定其權益承受人。準此，原眷戶死亡時，其眷舍改建
    之相關補償給付不得列為遺產，應屬無疑。是以，上訴人抗
    辯陳紅寶獲領之購宅輔助款非屬遺產之性質，自屬有據。
  (二)上訴人雖抗辯購宅輔助款係按軍階高低計算，屬何綿當時軍
    階身分之專屬權利，被上訴人自不得要求分配該專屬於何綿
    之身分利益，且系爭證明書係何綿因軍人身分就系爭眷舍與
    被上訴人所為之約定，即應因何綿死亡而消滅云云。惟觀諸
    系爭證明書之約定內容，乃雙方約定系爭眷舍若公家有改建
    或遷建之一切權益，雙方各得一半，此約定所謂改建或遷建
    之權益，固係分別基於何綿之原眷戶或軍人身分關係以及被
    上訴人之違建戶身分關係而來，然雙方既就系爭眷舍之身分
    關係所可獲得改建或遷建之一切權益予以處分，約定雙方之
    權益各得一半，顯見此約定之目的在就雙方所獲權益之事後
    分配，而非約定何人為直接承受改建、遷建權益之人，即與
    該權益所源身分關係不相衝突，自非不可就此權益由當事人
    本於契約自由原則另為處分約定。且依被上訴人及陳紅寶就
    系爭眷舍所獲補償，可知系爭證明書所定之權益為金錢補償
    ，就金錢分配之觀點，實無專屬一身之性質可言，堪認系爭
    證明書就系爭眷舍改建、遷建權益雙方各得一半之約定，並
    無僅及於何綿一身而具有身分專屬之特性甚明。準此，何綿
    既已就系爭眷舍改建、遷建權益與被上訴人約定均分，上訴
    人抗辯購宅輔助款係依何綿軍階計算之專屬身分利益，被上
    訴人不得要求均分，且系爭證明書之約定已因何綿死亡而消
    滅等語，均不可採。
  (三)上訴人又抗辯系爭眷舍並非改建或遷建，故非系爭證明書之
    約定範圍云云，惟陳紅寶可領得之購宅輔助款及搬遷補助費
    均原屬原眷戶何綿之權益，且係國防部依據國軍老舊眷村改
    建條例規定核准發放之權益，已如前述，足認系爭眷舍確有
    符合上開條例之改建情形，則上訴人上開抗辯，顯無足採。
    上訴人再抗辯系爭證明書係針對「被上訴人使用權益部分」
    即系爭212 號房屋將來有改建、遷建之一切權益雙方各得一
    半為約定云云，惟觀諸系爭證明書係約定：「以後『眷舍』
    公家若有改建或遷建後之一切權益雙方各得一半」，並未限
    定該改建或遷建之「眷舍」係「212 號眷舍」或「212 之1
    號眷舍」，且對照系爭證明書首揭記載「212 號眷舍」、「
    212 之1 號眷舍」雖一併過戶於何綿名下，然「212 號眷舍
    」、「212 之1 號眷舍」仍分別歸被上訴人及何綿占有使用
    之約定，有明確區分雙方個別使用眷舍之情，足認系爭證明
    書文末所指「眷舍」改建、遷建權益，應係包含「212 號眷
    舍」及「212 之1 號眷舍」，亦即系爭眷舍全部無訛，則上
    訴人前揭抗辯，核與系爭證明書之文義不符，亦不可採。
  (四)陳紅寶所領之購宅輔助款及搬遷輔償費雖非遺產性質，惟該
    購宅輔助款及搬遷補助費均原屬原眷戶何綿因系爭眷舍改建
    可得之權益，何綿既於生前與被上訴人簽訂系爭證明書，則
    何綿死亡後，陳紅寶未拋棄繼承或限定繼承，自應繼承系爭
    證明書約定系爭眷舍之改建、遷建權益雙方各得一半之權利
    義務，是被上訴人本於系爭證明書及繼承之法律關係，請求
    陳紅寶履行該約定，即屬有據。上訴人另抗辯，陳紅寶未依
    繼承而取得補償分配款，系爭證明書約定停止條件尚未成就
    ，自無從將所得分配半數交予被上訴人云云，然陳紅寶既應
    繼承系爭證明書之債權債務，且陳紅寶已領取系爭眷舍補償
    分配款等相關權益，自應履行系爭證明書之債務，其上開抗
    辯委無可採。
  (五)至何澤雨、何澤韻對於何綿之遺產雖未拋棄繼承或限定繼承
    ，依法應概括繼承何綿財產上一切權利義務，惟系爭證明書
    約定系爭眷舍之權益及所生之債權債務應屬不可分割，而系
    爭眷舍之權益既依法應由陳紅寶承受，已排除何澤雨、何澤
    韻繼承之權利，是何澤雨、何澤韻既未繼承系爭眷舍之任何
    權益，自無從負擔系爭眷舍所生之權利義務。是被上訴人主
    張系爭證明書之義務業已由上訴人依法繼承，何澤雨、何澤
    韻應負連帶給付之責等情，自難憑採。何澤雨、何澤韻既無
    庸負連帶給付責任，其另抗辯依民法繼承編施行法第1 條之
    3 第4 項規定，由其履行系爭證明書債務顯失公平一節，即
    無審酌餘地。
  (六)被上訴人就系爭212 號房屋改建獲領搬遷補償款、搬遷獎勵
    金、搬遷及人口補助費合計1,355,918 元，為兩造所不爭之
    事實，而陳紅寶可得之輔助購宅款3,475,301 元及搬遷補償
    費10,000元，係承受原眷戶何綿就系爭眷舍改建之權益，且
    輔助購宅款雖係以何綿之軍階為計算標準，非不得由何綿以
    系爭證明書加以處分其歸屬，已如前述，堪認系爭證明書所
    謂系爭眷舍改建之一切權益合計為4,841,219 元，上訴人抗
    辯系爭證明書所定分配眷舍改建之權益應將輔助購宅款予以
    扣除，要無足取。依系爭證明書之約定，系爭眷舍改建之一
    切權益由被上訴人及何綿各得一半，準此，被上訴人就系爭
    眷舍改建應得權益為2,420,609.5 元，扣除被上訴人已領得
    之1,355,918 元及陳紅寶以系爭支票給付之100,000 元後，
    被上訴人尚有964,691.5 元之權益，是以，被上訴人請求陳
    紅寶給付964,691 元，洵屬有據。
八、綜上所述，被上訴人依據系爭證明書約定及繼承之法律關係
    ，請求陳紅寶應給付964,691 元，及自起訴狀繕本送達翌日
    即98年12月12日起至清償日止，按年息5%計算之利息，為有
    理由，應予准許。逾此所為請求，為無理由，應予駁回。又
    ，上開應准許部分，兩造於原審均聲請附條件准免假執行宣
    告，均無不合，應分別酌定相當之擔保金額予以准許；至於
    被上訴人敗訴部分，其假執行之聲請失所附麗，應併予駁回
    。原審就超過上開應准許部分，為上訴人敗訴之判決，並為
    假執行之宣告，自有未洽。上訴意旨就此部分指摘原判決不
    當，求予廢棄改判，為有理由。至於上開應准許部分，原審
    判命上訴人給付，並為假執行之宣告，核無違誤，上訴意旨
    ，就此部分，仍執陳詞，指摘原判決不當，求予廢棄，為無
    理由，應駁回其上訴。本件事證已臻明確，兩造其餘攻擊防
    禦方法及舉證，核與判決結果不生影響，爰不予論述，附此
    敘明。
據上論結，本件上訴為一部有理由，一部無理由，依民事訴訟法
第450 條、第449 條第1 項、第79條，判決如主文。
中    華    民    國    100   年    5     月    31    日
                            民事第一庭
                                審判長法官  蔡明宛
                                法      官  曾錦昌
                                法      官  魏式璧
以上正本證明與原本無異。
本判決不得上訴。
中    華    民    國    100   年    5     月    31    日
                                書  記  官  林佳蓉